【裁判字號】    97,重上,374
【裁判日期】    980414
【裁判案由】    返還不當得利
【裁判全文】
臺灣高等法院民事判決                 97年度重上字第374號
上  訴  人    丁○○
訴訟代理人    黃文祥律師
複代理人      陳世源律師
被上訴人      甲○○
兼訴訟代理人  乙○○
被上訴人      丙○○
              戊○○
上二人共同
訴訟代理人    邵華律師
上列當事人間請求損害賠償事件，上訴人對於中華民國97年6月
27日臺灣臺北地方法院97年度重訴字第132號第一審判決提起上
訴，並為訴之追加，本院於98年3月31日言詞辯論終結，判決如
下：
    主  文
原判決關於駁回上訴人下開第二項之訴部分，與該部分假執行之
聲請，及訴訟費用之裁判均廢棄。
被上訴人戊○○應將臺北市○○區○○段四小段第177號、第178
號建號建物即門牌號碼為臺北市○○區○○路一段129之5、129
之6號，暨坐落之臺北市○○區○○段四小段157地號土地遷讓返
還上訴人，及自民國九十六年五月一日起至返還之日止，按日給
付上訴人新台幣壹仟零壹拾玖元。
其餘上訴及追加之訴均駁回。
第一、二審訴訟費用，由被上訴人戊○○負擔五分之四，餘由上
訴人負擔。追加之訴訴訟費用由上訴人負擔。
本判決第二項所命給付，於上訴人以新台幣捌佰零捌萬零玖佰壹
拾玖元供擔保後得假執行，但被上訴人戊○○如以新台幣貳仟肆
佰貳拾肆萬貳仟柒佰伍拾柒元為上訴人預供擔保，得免為假執行
。
    事實及理由
壹、程序方面：
    按訴之變更或追加，非經他造同意，不得為之。但有民事訴
    訟法第255條第1項第2款至第6款情形，不在此限。又訴狀送
    達後，原告固不得將原訴變更或追加他訴，但如請求之基礎
    事實同一者，不在此限，民事訴訟法第446條第1項及第255
    條第1項第2款定有明文。經查，本件上訴人於原審僅請求被
    上訴人應自坐落臺北市○○區○○段四小段157地號土地（
    權利範圍1/2）及其上門牌號碼為臺北市○○區○○路一段
    129之5、129 之6號之臺北市○○區○○段四小段第177號、
    第178號建號建物（下稱系爭房地）遷讓返還上訴人，及自
    民國96年5月1日起至返還之日止，按日給付上訴人新台幣（
    下同）2,037元（見原審卷第6頁之起訴狀）。嗣上訴人上訴
    後，追加聲明為：被上訴人戊○○應給付上訴人自96年5 月
    1日起至107年1月10日止，按日給付上訴人2,037元（見本院
    卷第44頁之書狀）。經查，兩造間係因遷讓房屋之爭議，致
    衍生本件訴訟，上訴人追加請求之基礎事實同一，依民事訴
    訟法第446條第1項及第255條第1項第2款規定，上訴人上開
    追加之請求，程序自屬合法，合先敘明。
貳、實體方面：
一、本件上訴人主張：
    (一)伊於96年4月19日，參與臺灣臺北地方法院（下稱台北地
      院）95年度執字第15173號訴外人彰化商業銀行股份有限
      公司與訴外人王重泰間清償債務強制執行事件，標得系爭
      房地，並於96年5月1日經台北地院核發不動產權利移轉證
      書。伊依法取得系爭房地所有權後，發現系爭房地竟由被
      上訴人乙○○、甲○○所占有，並將其出租被上訴人丙○
      ○，嗣再由丙○○轉讓租賃權予被上訴人戊○○。惟被上
      訴人就系爭房地所為之占有，並未經伊之同意，伊與被上
      訴人間亦無任何租賃關係或存在任何占有之權源，伊發現
      被上訴人無權占有之事實後，迭次口頭通知被上訴人促其
      返還系爭房地，並於96年6月11日函催被上訴人戊○○返
      還系爭房地，均不獲置理，被上訴人既未經伊之同意，彼
      此間以出租系爭房屋之方式，維持對系爭房地之事實上管
      領力，而現實占有系爭房地，且無任何占有權源，顯係無
      權占有伊所有之系爭房地，侵害伊之所有權，伊自得本於
      民法第767條、第184條及第179條之規定，請求被上訴人
      返還系爭房地，並請求相當租金之損害金。
    (二)另按民法第425條第1項規定：「出租人於租賃物交付後，
      承租人占有中，縱將其所有權讓與第三人，其租賃契約對
      於受讓人仍繼續存在。」故民法第425條第1項規定必以讓
      與租賃物之所有人為出租人，始有適用之餘地。而伊於96
      年4月19日標得系爭房地時，其原所有權人為訴外人王重
      泰，而被上訴人占有系爭房地，係由被上訴人乙○○、甲
      ○○於89年1月11日將系爭房屋出租予被上訴人丙○○，
      再由丙○○於93年3月31日轉讓租賃權與被上訴人戊○○
      。故本件出租系爭房屋之出租人，既非伊買受系爭房地之
      原所有權人王重泰，自無買賣不破租賃原則之適用。是被
      上訴人明知占有系爭房地，並非向系爭房地之原所有權人
      王重泰所承租，竟仍持買賣不破租賃原則，抗辯渠等係有
      權占有使用系爭房地，顯非可採。況依民法第425條第2項
      亦規定「前項規定，於未經公證之不動產租賃契約，其期
      限逾5年或未定期限者，不適用之。」而被上訴人乙○○
      、甲○○與被上訴人丙○○間之租賃關係，其租賃期間自
      89年1月11日起至107年1月10日止，共計18年；另被上訴
      人丙○○與被上訴人戊○○間之租賃契約，其租賃期間則
      係自93年3月31日起至107年1月10日止，約計14年。故被
      上訴人所簽訂之租賃契約，其約定之租賃期間均超過5年
      ，且未經公證，依民法第425條第2項規定，自無買賣不破
      租賃原則之適用。此外，依公證法規定公證書之作成，應
      遵照公證法第80條至第86條之規定，認證書則應依公證法
      第101條至第106條之規定作成，如未依上揭規定作成之文
      書，不生公證之效力，此為公證法第11條第1項所明定。
      又被上訴人丙○○與被上訴人戊○○間之租約原本，雖蓋
      有民間公證人重慶聯合事務所認證之戳印，然由上開戳印
      為認證之戳印，並未依公證法第81條各款規定作成公證書
      ，自不生公證之效力；再者，未經公證人依上開公證法之
      相關規定作成認證書，且未經公證人及在場之人親自簽名
      ，自屬未完成公證法所規定之認證程序，依法亦不生認證
      之效力。故被上訴人丙○○與被上訴人戊○○間之租約既
      未依公證法規定作成公證書，不生公證法上公證之效力，
      自無民法第425條買賣不破租賃之適用。
    (三)又被上訴人甲○○及被上訴人丙○○出租系爭房地或轉讓
      租賃權之期間分別長達18年及14年，惟租金轉讓租賃權之
      價金竟約定一次抵付債權或預付完畢，完全未約定租金調
      整條款，顯違背經驗法則；又系爭房屋倘確出租與被上訴
      人丙○○及被上訴人戊○○，卻未見有關之租賃所得稅申
      報資料；且被上訴人丙○○僅為系爭房地之承租人而非所
      有權人，然系爭轉讓契約第7條卻約定丙○○得「買回」
      系爭房地以拆除改建，可見系爭租約第6條係抄襲系爭轉
      讓契約第7條而來；再者，依執行筆錄之記載，被上訴人
      甲○○既陳稱其已將系爭房地之使用權讓與被上訴人丙○
      ○，而以租金抵債，嗣將系爭房地出售予被上訴人王重泰
      云云，惟最後之承租人即被上訴人戊○○卻將系爭房屋交
      由被上訴人甲○○管理收取租金，顯然上開二份契約及租
      賃權均為虛偽，被上訴人占有系爭房地確無占有之權源。
    (四)又查被上訴人占有系爭房地既屬無權占有，可獲得相當於
      租金之不當利益，伊自得依土地法第97條規定計算，及依
      民法第179條規定，請求被上訴人自96年5月1日起至返還
      系爭房地之日止，按日給付上訴人2,037元（計算式為：
      11萬0,149元×135平方公尺×1/2×10％÷365日＝2,037
      元）之不當得利損害金等情，爰依民法第767條、第184條
      及第179條之規定，求為命被上訴人應自系爭房地遷讓返
      還上訴人，及自96年5月1日起至返還之日止，按日給付上
      訴人2,037元之判決（原審為上訴人敗訴之判決，上訴人
      聲明不服，提起上訴，並追加聲明，已如前述）。並上訴
      聲明：(一)原判決廢棄。(二)被上訴人應自系爭房地遷讓返還
      上訴人，及自96年5月1日起至返還之日止，按日給付上訴
      人2,037元。追加聲明：被上訴人戊○○應給付上訴人自
      96年5月1日起至107年1月10日止，按日給付上訴人2,037
      元（見本院卷第44頁之書狀）。
二、被上訴人則以：
    (一)上訴人係透過執行法院之拍賣程序，迭經流標後始低價購
      得系爭房地，而系爭房地坐落於台北市信義計畫區，且位
      於松山高中正對面大馬路旁，僅土地面積已超過20坪，市
      場價格甚鉅，然為何無其他人願意參加競標？要非無疑。
      況拍賣過程中系爭房地之使用情形業已載明「點交否：拍
      賣標的物現均由第三人戊○○占有，今隔成數間小套房出
      租予不特定之第三人（戊○○提出主張占有權源係受讓丙
      ○○對第三人乙○○之租賃權）拍定後不點交。」足徵上
      訴人明知系爭房地其上確有租賃權存在，卻仍願意甘冒風
      險而參與競標，當然必須概括承受系爭房地上之不利益、
      負擔或義務，故本件訴訟顯欠缺權利保護之必要。
    (二)上訴人既自承於96年4月19日透過法院強制執行之拍賣程
      序而標得系爭房地，而拍賣過程中系爭房地之使用情形業
      已載明拍定後不點交。顯見上訴人早已明知系爭房地其上
      有租賃權存在。且民法第425條第1項買賣不破租賃規定，
      主要係使租賃物買受人承擔租賃物上可能存在未經公示之
      租賃契約之風險，令債權行為具有物權效力，即將債權予
      以物權化之特別規定，而民法第425條第2項規定係88年4
      月21日修法時所增定，依民法債編施行法第36條第2項前
      段「民法債編修正條文及本施行法修正條文自中華民國89
      年5月5日施行。」故被上訴人乙○○、甲○○二人與被上
      訴人丙○○間之租約係在89年1月11日所簽訂，自應適用
      舊法之規定，尚無須公證程序租賃契約即屬有效存在。又
      丙○○將有效之租賃權讓與被上訴人戊○○承受，戊○○
      即屬有正當占有權源。此外，本件強制執行拍賣系爭房地
      時，並未除去被上訴人之租賃權，租賃契約之效力應及於
      第三人，故租賃契約仍繼續存在於被上訴人與上訴人之間
      ，被上訴人自無不當得利或不法侵害上訴人權利之行為。
    (三)退萬步言，縱認上訴人得請求不當得利，伊主張依土地法
      第97條所計算相當於租金之損害數額，亦屬過高而與市場
      行情不符，宜審酌系爭房地坐落位置、附近之繁榮程度、
      交通狀況及使用狀態（其中多半之套房租不出去而屬閒置
      中）等因素，並參酌協議書第2條「3層樓租金每年30萬元
      」之約定，而本件系爭房地僅為2層樓，依比例計算租金
      應以每年20萬元為合理。且本件上訴人係透過執行法院之
      拍賣程序，迭經流標後始低價購得系爭房地，上訴人明知
      系爭房地上確有租賃權存在，卻仍願意甘冒風險參與競標
      ，當有民法第217條與有過失得減輕或免除賠償金額之適
      用等語，資為抗辯。並答辯聲明：(一)上訴及追加之訴暨假
      執行之聲請均駁回。(二)如受不利判決，願供擔保，請准宣
      告免為假執行。
三、兩造不爭執事項：
    (一)系爭房地登記之所有權人自83年3月31日至91年1月9日
      間為被上訴人甲○○；自91年1月9日至96年5月16日間為
      訴外人王重泰，現登記之所有權人則為上訴人。上訴人係
      於96年4月19日，參與台北地院95年度執字第15173號強制
      執行事件，標得系爭房地，並於96年5月1日經台北地院核
      發不動產權利移轉證書。
    (二)系爭房地於89年1月11日，由被上訴人乙○○、甲○○出
      租與被上訴人丙○○占有使用；嗣於93年3月31日，再由
      丙○○將租賃契約轉讓租賃權與被上訴人戊○○，系爭房
      地現為戊○○占有中，並隔成數間小套房出租予不特定之
      第三人等事實，為兩造所不爭執（見本院卷第71、72頁之
      筆錄、第4頁之判決），且有土地登記謄本及系爭房地之
      異動索引、台北地院不動產權利移轉證書、系爭租約、系
      爭轉讓契約、台北地院民事執行處通知、戊○○出租第三
      人之租賃契約可證（見原審卷第19、20頁之土地登記謄本
      、第77頁至第81頁之異動索引、原審卷第12、13頁之權利
      移轉證書、第14頁、第15頁、第110頁、第113頁、本院卷
      第50頁、第64頁之契約、第57頁之通知書、第76頁至第78
      頁、第79 頁至第81頁、第82頁至第84頁、第85頁至第87
      頁之契約），並經本院履勘現場屬實，堪信為真實。
四、本件經依民事訴訟法第463條準用同法第270條之1第1項第3
    款規定，整理並協議簡化爭點後，兩造同意就本院97年11月
    24日準備程序中，兩造協議簡化之爭點為辯論範圍（見本院
    卷第72頁之筆錄、第73頁之書狀）。茲就兩造之爭執點及本
    院判斷，分述如下：
    (一)關於上訴人提起本件訴訟是否確無權利保護必要？經查：
      1.按所有人對於無權占有或侵奪其所有物者，得請求返還
        之，民法第767條前段有明文規定。
      2.被上訴人辯稱系爭房地於拍賣時已註明系爭房地現由被
        上訴人戊○○占有，並隔成小套房出租予不特定之第三
        人，且拍定後不點交，故上訴人明知系爭房地有租賃權
        之存在，卻仍甘冒風險競標而買受，則當然必須概括承
        受第三人占有使用之不利益，故本件訴訟顯然欠缺權利
        保護必要云云，並提出台北地院96年3月23日北院錦95
        執戊字第15173號執行處通知為證（見原審卷第57頁至
        第59頁之通知）。惟查，觀之台北地院96年3月23日北
        院錦95執戊字第15173號執行處通知固記載：「…使用
        情形：點交否：拍賣標的現均由第三人戊○○占有，今
        隔成數間小套房出租予不特定之第三人（戊○○提出主
        張占有權源係受讓丙○○對第三人乙○○之租賃權）拍
        定後不點交。…」等情（見原審卷第58頁之通知），惟
        拍賣程序之通知或公告就拍賣標的占有現況之記載，充
        其量僅為單方之意思表示，就占有人間之占有權源，並
        未為實體之審查，尚非具有如法院判決之既判力、形成
        力之效力，倘當事人間就占有權源有所爭執，仍應循民
        事訴訟途徑解決，是上訴人既主張被上訴人係無權占有
        系爭房地，而本於所有權之作用，請求被上訴人返還系
        爭房地，自有權利保護之必要。是被上訴人辯稱本件訴
        訟之提起無權利保護必要云云，殊不足取。
    (二)關於系爭租約及租賃權是否為真？被上訴人是否無權占有
      系爭房地？經查：
      1.按表意人與相對人通謀而為虛偽之意思表示者，其意思
        表示無效，為民法第87條前段所明定。
      2.依被上訴人乙○○、甲○○與被上訴人丙○○所簽訂之
        系爭租約記載：「…第2條：…租賃房屋（指系爭房屋
        ）之租期係自民國八十九年一月十一日起至民國一零七
        年一月十日止，共十八年…第3條：以上租金及買賣價
        金合計新台幣陸佰萬元正，雙方約定用以抵銷原甲方（
        指乙○○、甲○○）向乙方（指丙○○）借款新台幣六
        佰萬元正…」等情（見原審卷第14頁、第113頁、本院
        第50頁之協議書）；另被上訴人丙○○與被上訴人戊○
        ○所簽訂之系爭租賃權轉讓契約之第4條記載：「第3條
        ：前揭租賃權轉讓價金新台幣伍佰肆拾萬元正…第4條
        ：本轉讓之租賃權期限自簽約日起（即93年3月31日--
        見本院卷第64頁契約之末行）至民國一０七年一月十日
        止。…」等情（見本院卷原審卷第15頁、第110頁、第
        64頁之契約），足見系爭租約及系爭租賃權轉讓契約就
        系爭房屋之租金係以一次抵付債權或預付完畢，且租期
        之約定亦分別長達18年及14年，又完全未約定租金調整
        條款，顯與常情有悖。
      3.又系爭房租倘如前所述，由被上訴人乙○○、甲○○出
        租與被上訴人丙○○，再由丙○○轉讓租賃權與被上訴
        人戊○○，卻未見有關之租賃所得稅之申報資料，被上
        訴人丙○○、戊○○亦自認未申報租賃所得（見本院卷
        第41頁之筆錄），則是否有系爭租約及系爭租賃權轉讓
        契約存在，已有可議之處。
      4.再者，依台北地院95執戊字第15173號95年10月16日執
        行筆錄之記載，被上訴人甲○○陳稱其已將系爭房地出
        租與被上訴人丙○○，而以租金抵債，嗣將系爭房地出
        售予訴外人王重泰云云，惟最後占有使用系爭房屋之被
        上訴人戊○○卻將系爭房屋交由甲○○管理，在在顯示
        與常情有悖。是上訴人主張上開租約及轉讓租賃權契約
        均為虛偽等語，自屬可信。
      5.再觀之系爭租約第6條記載：「今後甲方欲拆除舊屋改
        建大樓時，甲方（指乙○○、甲○○，下同）得以支付
        乙方（指丙○○，下同）新台幣陸佰伍拾萬元後解除本
        租賃關係，並另以新台幣壹佰萬元買回未辦保存登記之
        全部增建房屋，乙方不得異議。」等情（見原審卷第14
        頁、第113頁、本院卷第50頁之契約）；又系爭租賃權
        轉讓契約第7條記載：「今後甲方欲拆除舊屋改建大樓
        時，甲方（指丙○○，下同）得以支付乙方（指戊○○
        ，下同）新台幣陸佰伍拾萬元後買回本租賃權，並另以
        新台幣壹佰萬元買回本增建建物，乙方不得異議。」等
        情（見原審卷第15頁、第110頁、本院卷第64頁之契約
        ）。雖被上訴人丙○○僅曾為系爭房地之承租人而非系
        爭房地之所有權人，然系爭轉讓契約第7條卻約定將來
        可買回，丙○○既非系爭房地之所有權人，竟約定以所
        有權人之身分向被上訴人戊○○買回系爭房地之租賃權
        ，更與常情有悖，益證系爭租約、系爭轉讓租賃權契約
        係屬虛偽。
    (三)關於被上訴人乙○○、甲○○、丙○○、戊○○是否無權
      占有系爭房地？經查：
      1.按「所有人對於無權占有或侵奪其所有物者，得請求返
        還之。」民法第767條前段亦詳有明文。另對於物有事
        實上管領之力者為占有人；又承租人基於租賃關係對於
        租賃物為占有者，出租人為間接占有人，此觀民法第九
        百四十條、第九百四十一條之規定自明。出租人係經由
        承租人維持其對物之事實上管領之力，仍係現在占有人
        。同法第七百六十七條規定所有人對於無權占有其所有
        物者得請求返還之，所稱占有不惟指直接占有，即間接
        占有亦包括在內（最高法院82年台上字第1178號、87
        年台上字第946號判決參照）。
      2.上訴人主張：退而言之，縱系爭租約及系爭轉讓租賃權
        契約為真，然被上訴人戊○○現為系爭房地之占有人，
        且無權占有系爭房地；又被上訴人乙○○、甲○○將系
        爭房地出租予被上訴人丙○○，為系爭房地之出租人；
        另丙○○再轉讓系爭房地之租賃權與戊○○，亦屬系爭
        房地之間接占有人，故被上訴人等4人均為無權占有系
        爭房地等語。經查：
        系爭房地之所有權人自83年3月31日至91年1月9日間
          為甲○○；自91年1月9日至96年5月16日間為訴外人
          王重泰；自96年5月16日迄今，系爭房屋之所有權人
          為上訴人。被上訴人辯稱系爭房屋於89年1月11日，
          由乙○○、甲○○出租與丙○○占有使用，期間自89
          年1月11日起至107年1月10日止，共計18年；嗣於93
          年3月31日，再由丙○○將租賃權轉讓與戊○○，期
          間則自93年3月31日起至107年1月10日止，約計14年
          。系爭房屋現由戊○○占有使用中云云。縱認被上訴
          人所辯為真，然查，乙○○、甲○○於89年1 月11日
          出租與丙○○時，甲○○仍為所有權人，而乙○○雖
          非系爭房地之所有權人，仍可出租；然丙○○於93年
          3月31日將系爭房地之租賃權轉讓與被上訴人戊○○
          ，而非轉租，有房屋租賃權轉讓契約書可考（見本院
          卷第64頁）。此屬契約承擔，非經原出租人同意，對
          原出租人不生效力。揆諸前開說明，系爭房地既經丙
          ○○於93年3月31日轉讓租賃權與戊○○，則戊○○
          與乙○○、甲○○間並無直接租賃關係可言，與上訴
          人間更無任何占有之權源，戊○○顯係無權占用系爭
          房地。
        承前所述，系爭房屋現為戊○○占有使用中，則戊○
          ○對系爭房屋應有事實上管領之力，應係系爭房屋之
          直接占有人甚明。另乙○○、甲○○將系爭房屋之出
          租與丙○○占有使用，即已將系爭房屋交與丙○○占
          有使用，而脫離占有。再者，戊○○將系爭房屋委由
          甲○○協助管理，此為戊○○所自認（見本院卷第
          160 頁之書狀），且戊○○出租他人之租約，皆以戊
          ○○之名義所簽訂，有租賃契約可考（見本院卷第76
          頁至第87頁）。另房客之租金亦直接匯至戊○○之帳
          戶內，有戊○○之存摺可考（見本院卷第88頁至第
          113 頁）。足見甲○○僅屬戊○○之輔助占有人，而
          非直接或間接占有人。上訴人復無法舉證證明乙○○
          、甲○○有占有系爭房屋之確切證據。是上訴人主張
          乙○○、甲○○為系爭房屋之間接占有人云云，殊不
          足取。
        另觀之丙○○與戊○○於93年3月31日就系爭房地所
          訂立系爭轉讓契約之記載：「…立契約書人丙○○（
          以下簡稱甲方），戊○○（以下簡稱乙方），茲由甲
          方（指丙○○，下同）將甲方所擁有之房屋租賃權轉
          讓給乙方（指戊○○，下同）…第1條；甲方將租賃
          權轉讓給乙方…以上房屋租賃權係甲方於民國八十九
          年一月十一日向乙○○及甲○○承租而來…第3條：
          前揭租賃轉讓價金新台幣伍佰肆拾萬元正…第4條：
          本轉讓之租賃權期限自簽約日起（即93年3月31日-見
          本院卷第64頁契約之末行）至民國一０七年一月十日
          止。…第6條：自簽訂本協議書之當日起，…水電費
          由乙方（指戊○○）負擔…」等情（見本院卷原審卷
          第15頁、第110頁、第64頁之契約），足見系爭轉讓
          契約應非僅就租賃權轉讓為約定，系爭轉讓契約當事
          人間之真意應係將系爭租約所生之權利義務概括讓與
          戊○○，故依系爭轉讓契約之記載，丙○○顯非將系
          爭房屋轉租予戊○○，而係約定戊○○概括承受系爭
          租約之權利義務，由戊○○基於契約承擔之約定，丙
          ○○則退出系爭契約之承租人之地位，故丙○○於系
          爭轉讓契約成立即93年3月31日（見本院卷原審卷第
          15 頁、第110頁、第64頁之契約）時，已脫離對系爭
          房屋之占有。是上訴人主張丙○○係系爭房地之間接
          占有人，亦屬無權占有云云，亦不足取。
      3.準此，戊○○為系爭房地之占有人，無占有之權源，屬
        無權占有系爭房地；至甲○○、乙○○、丙○○已非系
        爭房地之占有人，自非屬占有人。上訴人對之欠缺權利
        保護要件。
    (四)至於被上訴人丙○○、戊○○辯稱系爭房屋後側增建建物
      非屬上訴人拍定買受之範圍云云。惟按動產因附合為不動
      產之重要成分者，不動產所有人取得動產所有權，民法第
      811條定有明文。經查，系爭房屋二樓後側增建部分，無
      獨立出入口，係連結於系爭房屋後側，無法區隔為獨立建
      物，仍須經由系爭房屋出入，有堪驗現場圖可考（見本院
      卷第121頁），自屬已附合於系爭房屋之重要部分。足見
      此增建部分，已屬系爭房屋之所有權人即上訴人所有。
    (五)關於被上訴人是否應給付上訴人相當租金之不當得利、損
      害賠償？經查：
      1.按無法律上之原因而受利益，致他人受損害者，應返還
        其利益，為民法第179條前段所明定。又損害賠償，除
        法律另有規定或契約另有訂定外，應以填補債權人所受
        損害及所失利益為限，民法第216條第1項定有明文。又
        關於侵權行為賠償損害之請求，以受有實際損害為要件
        。又損害賠償之範圍，應以被害人實際所受損害為衡（
        最高法院19年上第2316號判例要旨參照）。次按，數人
        共同不法侵害他人之權利者，連帶負損害賠償責任，民
        法第185條第1項前段有明文規定。再按，拍賣之不動產
        ，買受人自領得執行法院所發給權利移轉證書之日起，
        取得該不動產所有權，強制執行法第98條第1項前段亦
        定有明文。
      2.上訴人主張被上訴人無法律上之原因占有系爭房地，而
        受有相當於租金之利益，致伊受有損害，被上訴人應返
        還其所受之利益；又被上訴人不法侵害其對系爭房地之
        所有權，應負侵權行為之損害賠償責任等語。經查：
        承前所述，系爭租約、系爭轉讓租賃權契約均屬虛偽
          。則執行債務人即執行時系爭房屋之所有權人王重泰
          於上訴人標得系爭房地，自有權向王重泰請求交付系
          爭房地，而王重泰未為交付，且與被上訴人戊○○共
          同侵害上訴人權利，自須負共同侵權責任。而上訴人
          並未對王重泰為請求，是上訴人主張被上訴人戊○○
          無權占有系爭房地，自屬有據。而戊○○於返還系爭
          房地前，使用系爭房地既屬無權占有，而無權占用他
          人之物，自占有人方面，依社會通念可能獲得相當於
          租金之利益（最高法院61年臺上字第1675號判例參照
          ），就權利人而言，如無反證，其所受損害自與租金
          相當，兩者同以租金數額為據（最高法院58年度臺上
          字第3717號判決參照）。是上訴人依侵權行為法則，
          請求戊○○自96年5月1日起即上訴人取得系爭房地所
          有權之日起（見原審卷第12頁之系爭房地之權利移轉
          證書），至返還建物之日止，按日給付相當於租金之
          利益，自屬有據。
        被上訴人雖辯稱上訴人明知系爭房地上確有租賃權存
          在，卻仍願意甘冒風險參與競標，當有民法第217條
          與有過失得減輕或免除賠償金額之適用云云。惟查，
          上訴人係依民事強制執行程序所為之拍賣而買受系爭
          房地，其買受系爭房地並無任何過失或不法之可言，
          自無民法關於過失相抵或免除責任規定之適用。至乙
          ○○、甲○○、丙○○並未無權占有系爭房地，自無
          侵害上訴人系爭房地之所有權可言，自無令其負損害
          賠償責任之理，則上訴人此部分之請求，自屬無據。
        另被上訴人戊○○無權占用系爭房地，其損害金之計
          算標準，經本院參酌土地法第105條、第97條第1項之
          規定計算，較為客觀公允（最高法院81年臺上字第
          339號判決意旨參照）。依土地法第97條規定：「城
          市地方房屋之租金，以不超過土地及其建築物申報總
          價額年息10％為限」，所謂土地之總價額，依土地法
          施行法第25條規定，土地價額依法定地價，而法定地
          價，依土地法第148條規定，係土地所有人依該法規
          定所申報之地價。查上訴人所有之第157地號土地，
          最新一期申報地價為每平方公尺11萬0,149元，有土
          地登記簿謄本可考（見原審卷第19頁之土地謄本）；
          又上訴人計算損害時亦未計入建物之價額。再者，土
          地法第97條所稱「申報總價額年息10％為限」，乃指
          租金之最高限額而言，尚須斟酌基地及建築物之位置
          、工商繁榮之程度，承租人利用基地即建築物之經濟
          價值及所受利益等項，並與鄰地租金相比較，以為決
          定。參以系爭房地係位於臺北市○○路○段，係三棟
          並連之四層樓公寓，系爭房地係位於中間，其中177
          建號、178建號建物分別隔成7間房間，部分出租第三
          人，附近商圈尚稱繁榮，交通便利，有勘驗筆錄及系
          爭房地之照片可查（見本院卷第120頁之筆錄、第121
          頁之系爭建物現場圖及原審卷第103頁之照片），與
          上訴人利用之經濟價值及所受損害等一切情狀，認以
          法定地價年息5％為適當。依此計算，戊○○占用系
          爭房地，有相當於每日1,019元【其計算式為：135
          （平方公尺）×1/2（應有部分）×11萬0,149（元／
          平方公尺）×5％÷365（日）＝1,019元（元以下四
          捨五入）】租金之利益。是上訴人請求戊○○按日連
          帶給付1,019元，自屬有據，逾此範圍之請求，則屬
          無據。
    (六)承前所述，系爭租約、系爭轉讓租賃權契約均屬虛偽。則
      上訴人追加請求戊○○給付租金部分，自屬無據。
五、綜上所述，被上訴人請求戊○○應自系爭房地遷讓返還予上
    訴人，及自96年5月1日起至返還之日止，按日給付以1,019
    元計算之損害金，自屬正當，應予准許。至超過上開部分之
    請求，即屬不應准許，從而原審就上開應予准許之部分，所
    為上訴人敗訴之判決，尚有未洽，上訴論旨指摘原判決此部
    分不當，求予廢棄改判，為有理由，應予廢棄改判如主文第
    二項所示。至原審就上開不應准許部分，所為上訴人敗訴之
    判決，並無不合。上訴論旨執前詞指摘原判決此部分不當，
    求予廢棄改判，為無理由，應駁回其上訴。至上訴人追加請
    求戊○○給付租金部分，非屬正當，自應駁回其追加之訴。
六、至兩造其餘之攻擊或防禦方法及所用之證據，經本院斟酌後
    ，認為均不足以影響本判決之結果，爰不逐一論列，併此敘
    明。
七、據上論結，本件上訴為一部有理由，一部無理由，追加之訴
    為無理由，依民事訴訟法第450條、第449條第1項、第79條
    、第78條、第463條、第390條第2項、第392條第2項，判決
    如主文。
中    華    民    國    98    年    4     月    14    日
                  民事第七庭
                        審判長法  官  鄭三源
                              法  官  邱  琦
                              法  官  王聖惠
正本係照原本作成。
上訴人及被上訴人戊○○如不服本判決，應於收受送達後20日內
向本院提出上訴書狀，其未表明上訴理由者，應於提出上訴後20
日內向本院補提理由書狀（均須按他造當事人之人數附繕本）上
訴時應提出委任律師或具有律師資格之人之委任狀；委任有律師
資格者，另應附具律師資格證書及釋明委任人與受任人有民事訴
訟法第466條之1第1項但書或第2項（詳附註）所定關係之釋明文
書影本。
中    華    民    國    98    年    4     月    14    日
                              書記官  陳樂觀
附註：
民事訴訟法第466條之1（第1項、第2項）：
對於第二審判決上訴，上訴人應委任律師為訴訟代理人。但上訴
人或其他法定代理人具有律師資格者，不在此限。
上訴人之配偶、三親等內之血親、二親等內之姻親，或上訴人為
法人、中央或地方機關時，其所屬專任人員具有律師資格並經法
院認為適當者，亦得為第三審訴訟代理人。


司法院資訊處製作；財團法人民間司法改革基金會備份。
